【裁判字號】    98,易,2324
【裁判日期】    981116
【裁判案由】    詐欺
【裁判全文】
臺灣臺中地方法院刑事判決              98年度易字第2324號
公  訴  人  臺灣臺中地方法院檢察署檢察官
被      告  乙○○
上列被告因詐欺案件，經檢察官提起公訴（九十八年度偵字第一
二０五六號），本院判決如下：
    主    文
乙○○幫助意圖為自己不法之所有，以詐術使人將本人之物交付
，處有期徒刑月，如易科罰金，以新臺幣壹仟元折算壹日。
    犯罪事實
一、乙○○明知金融機構帳戶之存摺及提款卡係供自己使用之重
    要理財工具，關係個人財產、信用之表徵，且可預見存摺、
    提款卡及其提款密碼如交予他人使用，而未加以闡明正常用
    途，極易被利用為與財產有關之犯罪工具，竟仍不顧他人可
    能遭受財產上損害之危險，而基於縱若其所提供之金融機構
    帳戶被利用作為詐欺取財所用，亦不違背其本意之不確定幫
    助故意，於民國九十六年六月間某日至九十七年十二月十一
    日間之某日，在不詳地點，將其所申設之第一商業銀行豐原
    分行帳號00000000000號帳戶（下稱第一銀行帳
    戶）之存摺、提款卡（含提款密碼），交付予一真實姓名年
    籍不詳之成年人（下稱不詳之成年人），容任他人使用上開
    帳戶遂行詐欺取財犯罪之匯款所用。嗣該不詳之成年人所屬
    之詐欺集團成年人成員即意圖為自己不法之所有，於九十七
    年十二月十日下午六時三十分許，先推由詐欺集團女性成年
    人成員撥打電話予甲○○，佯稱其係奇摩購物網站人員，因
    甲○○於購物時簽帳錯誤，而改為分期付款，稍後會有銀行
    職員與其連繫處理云云，致甲○○陷於錯誤，遂依自稱銀行
    職員之詐欺集團男性成年人成員電話指示，先後於九十七年
    十二月十一日下午七時四十九分、同日下午七時五十二分、
    同日下午七時五十五分、同日下午八時十五分，以現金存款
    之方式接續存入新臺幣（下同）九萬五千元、二千元、三千
    元、二萬元，合計十二萬元至乙○○上開第一銀行帳戶內。
    嗣甲○○察覺有異，經報警處理後，為警循線查悉上情。
二、案經甲○○訴由臺中縣警察局烏日分局報請臺灣臺中地方法
    院檢察署檢察官偵查起訴。
    理  由
一、按刑事訴訟法第一百五十九條第一項規定：「被告以外之人
    於審判外之言詞或書面陳述，除法律有規定者外，不得作為
    證據。」其立法意旨，乃在於確保被告之反對詰問權。同法
    第一百五十九條之五第一項規定：「被告以外之人於審判外
    之陳述，雖不符前四條之規定（同法第一百五十九條之一至
    第一百五十九條之四），而經當事人於審判程序同意作為證
    據，法院審酌該言詞陳述或書面陳述作成時之情況，認為適
    當者，亦得為證據。」同法條第二項規定：「當事人、代理
    人或辯護人於法院調查證據時，知有刑事訴訟法第一百五十
    九條第一項不得為證據之情形，而未於言詞辯論終結前聲明
    異議者，視為有前項之同意。」其立法意旨，則在於確認當
    事人對於傳聞證據有處分權，得放棄反對詰問權，同意傳聞
    證據可作為證據；但因我國刑事訴訟法尚非採澈底之當事人
    進行主義，乃又限制以法院認為適當者，始得為證據。因此
    ，當事人同意或依法視為同意某項傳聞證據作為證據使用者
    ，實質上即表示有反對詰問權之當事人已放棄其反對詰問權
    ，如法院認為適當，不論該傳聞證據是否具備刑事訴訟法第
    一百五十九條之一至第一百五十九條之四所定情形，均容許
    作為證據；換言之，當事人放棄對原陳述人行使反對詰問權
    者，屬於證據傳聞性之解除行為，如法院認為適當，即容許
    該傳聞證據作為證據，不以未具備刑事訴訟法第一百五十九
    條之一至第一百五十九條之四所定情形為前提。又法院於何
    種情況，得認為適當，應審酌該傳聞證據作成時之情況，如
    該傳聞證據之證明力明顯過低或係違法取得，即得認為欠缺
    適當性；惟是否適當之判斷，係以當事人同意或視為同意為
    前提，即當事人已無爭議，故法院除於審理過程中察覺該傳
    聞證據之作成欠缺適當性外，毋庸特別調查，而僅就書面記
    載之方式及其外觀審查，認為無問題而具有適當性即可，最
    高法院九十七年度臺非字第五號判決意旨參照。又前揭同法
    第一百五十九條之五第二項規定，乃係基於證據資料愈豐富
    ，愈有助於真實發現之理念，酌採當事人進行主義之證據處
    分權原則，並強化言詞辯論主義，透過當事人等到庭所為之
    法庭活動，在使訴訟程序順暢進行之要求下，承認傳聞證據
    於一定條件內，得具證據適格。此種「擬制同意」，因與同
    條第一項之明示同意有別，實務上常見當事人等係以「無異
    議」或「沒有意見」表示之，斯時倘該證據資料之性質，已
    經辯護人閱卷而知悉，或自起訴書、原審判決書之記載而了
    解，或偵、審中經檢察官、審判長、受命法官、受託法官告
    知，或被告逕為認罪答辯或有類似之作為、情況，即可認該
    相關人員於調查證據之時，知情而合於擬制同意之要件，亦
    有最高法院九十六年度臺上字第四一七四號判決意旨可資參
    照。本判決下述所引之被告以外之人審判外之陳述雖屬傳聞
    證據，然當事人均就卷內證據資料表示同意作為證據（見本
    院準備程序筆錄），且本院審酌上開證據作成時，均無不當
    取得之情形，認為以之作為本案之證據亦屬適當，是應認本
    案調查之卷內證據均有證據能力，合先敘明。
二、訊據被告乙○○固坦承上開第一銀行帳戶確係其所開設，惟
    矢口否認有何幫助詐欺取財之犯行，辯稱：當初因薪資轉帳
    需求而開設上開帳戶，換工作後即未再使用該帳戶，伊將存
    摺、提款卡置於床頭櫃，直至九十八年農曆過年前幾天找不
    著，伊有先用電話向銀行掛失金融卡，未及親至銀行辦理掛
    失手續，上開帳戶即遭利用為詐欺人頭帳戶，確未將上揭帳
    戶之存摺及提款卡（含提款密碼）交付予他人使用云云。經
    查：
（一）證人即被害人甲○○確因詐欺集團成年人成員撥打電話佯
      稱其購物時簽帳錯誤而改為分期付款云云，致甲○○陷於
      錯誤，而依指示將款項存入被告乙○○之第一銀行帳戶內
      等情，業據證人甲○○於警詢時證述明確，且有自動櫃員
      機交易明細表四張、被告乙○○所有第一銀行帳戶之開戶
      資料、存提明細表、掛失並結清帳戶資料、臺南市警察局
      第五分局立人派出所受理各類案件紀錄表、內政部警政署
      反詐騙案件紀錄表、臺南市警察局第五分局立人派出所受
      理詐騙帳戶通報警示簡便格式表、臺南市警察局第五分局
      立人派出所受理刑事案件報案三聯單等附卷可證（見臺中
      縣警察局烏日分局警卷），則證人甲○○所有之第一銀行
      帳戶，確遭「不詳之成年人」所屬詐欺集團成年人成員作
      為實施詐欺取財犯罪之匯款帳戶使用，已足堪認定。
（二）而關於被告所稱上開第一銀行帳戶存摺及提款卡遺失之時
      間，被告乙○○於警詢時係供稱：「約在九十七年十二月
      二十日左右」等語；於檢察官偵查及本院準備程序中改稱
      ：「在九十八年農曆過年前」、「今（九十八）年大年初
      一前幾天」等語，前後供述已有不符。又被告係於九十七
      年十二月十二日，即已透過第一商業銀行豐原分行客服部
      門掛失金融卡，並於同日結清帳戶，領取結餘款七十二元
      等情，有卷附第一商業銀行豐原分行九十八年九月八日一
      豐原字第００二六五號函及檢附之開戶資料、掛失明細表
      、交易明細表等可考，是被告就上揭帳戶遺失時間之供述
      ，顯然自相矛盾而無可採，顯見上開帳戶資料是否被告保
      管不慎而遺失，已屬有疑。再者，被告於偵查中供稱：伊
      將第一銀行帳戶之提款密碼寫在小紙條上夾在存摺內；好
      像均以出生年月日設定金融卡的提款密碼等語（見偵查卷
      第五、六頁）；於本院準備程序時供稱：伊當時除第一銀
      行帳戶外，還有郵局、臺灣銀行的帳戶，伊記得第一銀行
      帳戶密碼是七三０九二六，但已忘記是否有更改過，郵局
      金融卡的密碼是九００九二一，臺灣銀行金融卡密碼忘記
      了等語（見本院九十八年八月十二日準備程序筆錄），足
      見被告確以其國曆生日七三０九二六作為第一銀行帳戶之
      提款密碼，衡情，被告自應無另行書寫提款密碼於小紙上
      以防遺忘之必要。況金融存款帳戶，事關存戶個人財產權
      益之保障，其與存戶印鑑章、提款卡結合，專屬性、私密
      性更形提高，一般人亦均應將存摺、印章、提款卡、提款
      密碼分別放置，妥為保管，以免一併遺失時被他人冒用。
      被告於本院準備程序時亦陳稱：伊經由電視、報紙之報導
      ，知道帳戶資料遺失很麻煩，可能會被他人用於犯罪等語
      ，然被告竟將上開第一銀行帳戶之提款密碼寫在紙條上，
      與存摺、提款卡存放在一起，此與一般人都會注意上開物
      品應分開存放、妥善保管等常情不同，被告所辯顯與常理
      相悖，要屬矯飾卸責之詞，無足採信。
（三）又犯詐欺取財之人為方便收取贓款，並躲避檢警之追緝，
      而以他人帳戶供作款項出入之帳戶，通常會先取得帳戶所
      有人之同意才使用，否則一旦帳戶所有人辦理掛失，被害
      人所匯入之款項即遭凍結無法提領，而帳戶所有人反可輕
      易辦理補發存摺、變更印鑑及密碼，將款項提領一空，衡
      以上情，該等犯罪集團當無甘冒此風險之理。是以，果若
      被告乙○○辯稱其所有上開帳戶資料係遺失遭冒用等情為
      真，則持有上開帳戶資料之犯罪集團根本無法知悉帳戶所
      有人何時將辦理掛失止付，而被害人所匯入之款項是否可
      順利提領即處於不確定狀態，又豈需大費周章向他人詐欺
      取財後，要求被害人匯款至其等無法擔保確可領用之帳戶
      內，而可能平白為帳戶申請使用人牟利之理。衡諸前開證
      人甲○○存入款項至被告上開帳戶後，隨即遭人提領一空
      ，更足見該詐欺取財之人，於向被害人實施詐欺取財時，
      確有把握該帳戶不會遭帳戶所有人掛失止付，而此等確信
      ，在該帳戶資料係竊得之情形，實無發生之可能，益徵被
      告上開所辯，顯與事實不符，而不足採信。是被告所有第
      一銀行帳戶之存摺、金融卡（含提款密碼）係被告自行提
      供予他人使用，並供作詐欺取財犯罪之被害人匯款所用無
      訛。
（四）按刑法上之故意，可分為直接故意與不確定故意（間接故
      意），所謂「不確定故意」，係指行為人對於構成犯罪之
      事實，預見其發生而其發生並不違背其本意者，刑法第十
      三條第二項定有明文；且衡諸常情，一般國人向金融機構
      開設帳戶，並無任何法令限制，若係正當用途，大可光明
      正大，自行申請供己使用，何必向他人收集？再者，帳戶
      之用途係用來存提款項，而存摺、提款卡等均係個人重要
      之物件，並具有一定金融交易目的及識別意義，一旦有人
      收購他人帳戶及上開物品供做不明使用，依一般認知，必
      是隱身幕後之使用人欲利用人頭帳戶掩飾犯行免於遭人追
      查，自極易於令人有與不法犯罪之目的相關之合理懷疑。
      又近來利用各種名義詐欺取財之犯罪類型層出不窮，該等
      犯罪，多數均係利用他人帳戶作為詐欺所得財物之出入帳
      戶，並經媒體廣為披載，被告縱使並不確知所提供之帳戶
      ，係遭他人用以對何被害人詐欺取財，亦無法確知取得帳
      戶之人係以何種方法於何時地為詐欺取財之具體內容，惟
      對於其所提供之上揭帳戶資料，將遭人作為詐欺取財犯行
      所得財物匯入及提領之工具使用，應有概括之認識，且可
      預見其發生。被告於本院審理時供稱：係高職畢業，畢業
      後當過工廠作業員、曾在漫畫店打工等語，其顯係智力成
      熟且具一般社會智識經驗之成年人，自應知該「不詳之成
      年人」及其所屬詐欺集團係利用上開帳戶作為犯罪之用，
      是其對於他人利用上開帳戶存摺、提款卡及提款密碼作為
      犯詐欺取財罪之匯款帳戶等情，能預見其發生且其發生不
      違背其本意，其有幫助該「不詳之成年人」及其所屬詐欺
      集團利用上開帳戶犯詐欺取財罪之不確定故意，允無疑義
      。
（五）綜上所述，被告乙○○基於幫助他人實施詐欺取財亦不違
      背其本意之不確定故意，將其所有第一銀行帳戶之存摺及
      提款卡（含提款密碼）交予該「不詳之成年人」，幫助其
      所屬詐欺集團成年人成員遂行詐欺取財之犯行即足認定，
      被告上揭所辯，顯係飾詞卸責之詞，不足採信。本件事證
      明確，被告之犯行堪以認定。
三、按刑法上之幫助犯，係指以幫助之意思，對於正犯資以助力
    ，而未參與實施犯罪之行為者而言。查被告乙○○雖有將其
    所申設之第一銀行帳戶之存摺及提款卡（含提款密碼）提供
    予施以詐欺者使用，已如前述，惟既未見其有何參與詐欺證
    人甲○○之行為或於事後亦分得詐欺款項之積極證據，固無
    從認屬上開詐欺取財行為之共同正犯。然被告將其所申設之
    第一銀行帳戶之存摺及提款卡（含提款密碼）提供予他人作
    為詐欺取財犯行之匯款帳戶使用，乃係基於幫助他人詐欺取
    財之犯意，而被告提供其上開帳戶之存摺及提款卡（含提款
    密碼）予他人之行為，復屬詐欺取財構成要件以外之行為，
    則被告自屬以幫助之意思，參與詐欺取財構成要件以外之行
    為，應以詐欺取財之幫助犯論。是核被告所為，係犯刑法第
    三十條第一項前段、第三百三十九條第一項之幫助詐欺取財
    罪。又同屬該詐欺集團之男性成年人成以電話詐騙證人甲○
    ○先後多次以現金存款之方式將合計十二萬元存至被告乙○
    ○上開第一銀行帳戶內之行為，係基於同一詐欺取財之犯意
    ，為完成同一詐欺取財之目的，而於緊接之密接時間內，利
    用同一犯罪機會接續為之，為接續犯，屬實質上一罪，應僅
    成立一個詐欺取財罪。又被告幫助該不詳之成年人犯詐欺取
    財罪，為幫助犯，應依刑法第三十條第二項之規定，按正犯
    之刑度，減輕其刑。爰審酌被告提供其所申設之第一銀行帳
    戶之存摺及提款卡（含提款密碼）幫助他人詐欺取財，影響
    社會經濟秩序，益添查緝之困難，行為殊不足取，惟念及被
    告本身並未實際參與詐欺取財之犯行，責難性較小，且被告
    前無任何犯罪紀錄，有臺灣高等法院被告前案紀錄表在卷可
    考，素行良好、暨其犯罪動機、目的、手段、所生損害及犯
    後態度等一切情狀，量處如主文所示之刑，並諭知易科罰金
    之折算標準，以示懲儆。
四、刑法第四十一條第二項至第八項，雖業於九十七年十二月三
    十日修正，經總統於九十八年一月二十一日公布，並於九十
    八年九月一日施行。然因易科罰金、易服勞役之折算標準及
    其期限涉及裁量權之行使，屬於科刑規範事項，其折算標準
    於裁判時並應於主文內諭知，與一般純屬執行之程序有別，
    而有關易服社會勞動折算標準為六小時折算一日，期限為最
    長一年，修正後刑法第四十一條第二項、第三項、第五項已
    定有明文，其標準係屬固定，並不涉及法院裁量權之行使，
    亦非屬科刑規範事項，且依新修正之刑事訴訟法第四百七十
    九條第二項規定，可知該易服社會勞動乃係屬執行檢察官之
    權限，另刑事訴訟法第三百零九條關於有罪判決書之主文記
    載事項之規定，亦未因上揭刑法第四十一條第二項增訂易服
    社會勞動之規定而配合同時修正諭知易服社會勞動之折算標
    準，是本件自無須再於主文中另諭知易服社會勞動之折算標
    準，併此敘明。
據上論斷，應依刑事訴訟法第二百九十九條第一項前段，刑法第
三十條第一項前段、第二項、第三百三十九條第一項、第四十一
條第一項前段，刑法施行法第一條之一第一項、第二項前段，判
決如主文。
中    華    民    國    98    年    11    月    16    日
                  刑事第十一庭  審判長法  官  李雅俐
                                      法  官  羅智文
                                      法  官  王世華
以上正本證明與原本無異。
如不服本判決應於收受判決後10日內向本院提出上訴書狀，並應
敘述具體理由；其未敘述上訴理由者，應於上訴期間屆滿後20日
內向本院補提理由書（均須按他造當事人之人數附繕本）「切勿
逕送上級法院」。
告訴人或被害人對於判決如有不服具備理由請求檢察官上訴者，
其上訴期間之計算係以檢察官收受判決正本之日期為準。
                                       書記官  蕭訓慧
中    華    民    國    98    年    11    月    16    日
附錄論罪科刑法條
刑法第三百三十九條第一項
意圖為自己或第三人不法之所有，以詐術使人將本人或第三人之
物交付者，處五年以下有期徒刑、拘役或科或併科一千元以下罰
金。


司法院資訊處製作；財團法人民間司法改革基金會備份。
